臺灣花蓮地方法院刑事判決　　　　　　　 99年度易字第230號
公　訴　人　臺灣花蓮地方法院檢察署檢察官
被　　　告　潘進發
　　　　　　潘金龍
共　　　同
選任辯護人　陳清華律師
上列被告因竊佔案件，經檢察官提起公訴（98年度偵字第5518號
），本院判決如下：
    主  文
潘進發、潘金龍被訴竊佔坐落花蓮縣壽豐鄉○○段第 359地號、
第360地號土地上如附圖所示A、B、D範圍之土地均免訴。
其餘被訴竊佔坐落花蓮縣壽豐鄉○○段第360地號土地上如附圖
所示C範圍之土地均無罪。
    理  由
甲、免訴部分：
壹、公訴意旨略以：被告潘進發、潘金龍共同意圖為自己不法之
    利益，明知坐落花蓮縣壽豐鄉○○段第360地號（下稱第360
    地號土地）、第359地號土地（下稱第359地號土地）係國有
    林地，未經行政院農業委員會林務局（下稱林務局）及租用
    人鍾金英、許紫雲之同意，自民國93年間起，未經許可擅自
    墾殖、竊佔第 359、第360地號土地上如附圖所示A、B、D範
    圍之土地，分別供己用以建築工寮、耕作種咖啡樹等作物、
    開墾及建造水泥柱涼亭等，因認被告潘進發、潘金龍所為均
    係涉犯刑法第320條第2項之竊佔罪嫌等語。
貳、證據能力部分：
一、按被告以外之人於審判外之言詞或書面陳述，除法律有規定
    者外，不得作為證據。又被告以外之人於審判外之陳述，經
    當事人於審判程序同意作為證據，法院審酌該言詞陳述或書
    面陳述作成時之情況，認為適當者，亦得為證據。當事人、
    代理人或辯護人於法院調查證據時，知有第159條第1項不得
    為證據之情形，而未於言詞辯論終結前聲明異議者，視為有
    前項之同意，刑事訴訟法第159條第1項、第159條之5分別定
    有明文。經查，告訴人即證人許紫雲及證人鍾金英、簡馨怡
    分別於警詢、偵查中所為之陳述，被告潘進發、潘金龍及其
    辯護人於本院準備程序時表示均無意見，且迄於本案言詞辯
    論終結前均未聲明異議，而本院審酌其等上開證述並無顯有
    不可信之情況，以之作為證據應為適當，認均具有證據能力
    。
二、另本案認定事實所引用之本件卷證所有文書證據，檢察官、
    被告潘進發、潘金龍及其辯護人均未主張排除前開書證之證
    據能力，且迄於本院言詞辯論終結前均未表示異議，本院審
    酌前開書證並無不得作為證據之情形，是上開證據亦均認為
    有證據能力，合先敘明。
參、實體部分：
一、按時效完成者，應諭知免訴之判決，刑事訴訟法第302條第2
    款定有明文。又按於94年1月7日刑法修正施行前，其追訴權
    時效已進行而未完成者，比較修正前後之條文，適用最有利
    於行為人之規定，刑法施行法第8條之1亦有明文，亦即在94
    年1月7日刑法修正施行前（本次修正於94年2月2日經總統令
    公布，並自95年7月1日起施行），其追訴權時效如已完成者
    ，自無比較新舊法之問題，而仍按修正前之規定計算其追訴
    權時效期間。再按竊佔罪，依刑法第320條第2項之規定，其
    最重本刑為有期徒刑 5年。有關其追訴權時效期間之規定，
    修正前刑法第80條第1項第2款規定：「犯最重本刑為三年以
    上十年未滿有期徒刑者，十年」，亦即在刑法上揭修正前，
    對於竊佔罪之追訴權時效期間為10年，與修正後刑法第80條
    第 1項關於追訴權時效期間之規定不同，修正後刑法所定時
    效期間較長，即被告被追訴之期限較久，自屬對被告不利，
    比較結果自以修正前刑法第80條較有利於被告，本件關於追
    效權時效，自應適用修正前刑法第80條之規定。再按竊佔罪
    為即成犯，於其竊佔行為完成時犯罪即成立，以後之繼續佔
    用乃狀態之繼續，而非行為之繼續，故予竊佔後雖將原有建
    物拆除另予改建，僅係竊佔狀態繼續中變更其使用之方法，
    不構成另一新竊佔罪，有關追訴權時效之起算，仍應以最初
    竊佔行為完成時為準。
二、訊據被告潘進發、潘金龍對於在附圖所示 A、B、D範圍之土
    地上耕作及搭建工寮使用之事實固不否認，惟均否認有何竊
    佔之犯行，被告潘金龍辯稱：伊在75年間開始在系爭土地上
    種咖啡、龍眼、蓮霧、桂竹、相思樹、檳榔等作物，伊的爺
    爺在日據時代就在那裡種，後來爺爺過世以後就交給父親耕
    作，那時大約是56、57年等語。被告潘進發則辯稱：伊在60
    幾年就開始在該土地上和跟父親一起耕作等語。經查：
（一）坐落花蓮縣壽豐鄉○○段第359地號、第360地號土地均為
      國有土地，現分別由財政部國有財產局及林務局管理乙節
      ，有土地登記公務用謄本、土地登記第二類謄本各 1紙在
      卷可按。又被告潘進發、潘金龍佔用附圖所示 A、B、D範
      圍之土地上搭建工寮、耕種檳榔樹、麵包樹、咖啡樹及建
      造水泥柱涼亭之事實，業經本院於99年9月9日會同被告潘
      進發、潘金龍等人至現場履勘無誤，並製有刑事勘驗筆錄
      、現場照片在卷可證，復有花蓮縣花蓮地政事務所 98年5
      月18日花地所測字第0980006376號函檢附之土地複丈成果
      圖（即附圖）在卷可稽，是被告潘進發、潘金龍佔用附圖
      所示A、B、D範圍土地之事實，應可認定。
（二）公訴人認被告潘進發、潘金龍係於93年間起竊佔上開土地
      ，無非係以告訴人許紫雲及證人鍾金英於偵訊時之指述為
      據，然第 360地號土地原係鍾金英向財政部國有財產局承
      租，嗣於94年間移交給行政院農業委員會林務局管理，並
      於95年1月1日起由許紫雲承租等情，有行政院農業委員會
      林務局花蓮林區管理處 99年7月27日花政字第0998162681
      號函暨所附之經管花蓮縣國有非公用土地移接清冊、國有
      林地租賃契約書等附卷可稽，而許紫雲於偵訊時係陳稱：
      伊係於97年8月間始發現遭竊佔等語（見 98年度他字第83
      號卷第 2頁、第10頁），另據證人簡馨怡即林務局花蓮林
      區管理處人員於偵訊時證稱：「這筆土地目前確實有工寮
      占用的情形，而且現場也有種植作物咖啡樹…」、「（何
      時勘查？） 97年12月4日，換約前才去」等語（見98年度
      他字第83號卷第10頁），可見證人許紫雲、簡馨怡均係於
      97年間始至現場勘查，才發現上開土地有遭種植咖啡樹等
      作物及工寮等建物之竊佔情事，其等之上開證述均無法證
      明被告潘進發、潘金龍於93年間起才開始竊佔上開土地，
      應無疑義。
（三）又證人鍾金英於偵訊時雖證稱：工寮在大約5、6年前就有
      了等語（見98年度偵字第5518號卷第49頁），然其於本院
      審理時證稱：「（這些地方妳有看過嗎？《提示本院卷現
      場履勘照片》）有，水泥建築物是在路的旁邊，以前都沒
      有，都是後來建的」、「（何時去看的？）是十幾年前就
      有，只是沒有蓋那麼好，後來陸陸續續蓋的」等語（見本
      院卷第 259頁），可見其前後之證述並不一致。而本院囑
      託國立屏東科技大學鑑定被告潘進發、潘金龍在上開土地
      種植之檳榔樹、麵包樹及咖啡樹之樹齡，藉以查明被告潘
      進發、潘金龍在上開土地墾殖的時間，鑑定結果認為：現
      場選取 3棵檳榔樹，利用儀器計算樹高及葉痕數目，估計
      樹齡為14至15年；麵包樹之樹高約12公尺，因其屬於闊葉
      樹種，確切之樹齡很難估計，根據經驗法則估計約為15年
      ；咖啡樹高約1.92公尺，根據經驗法則估計約 5年等語，
      有該校 99年9月30日屏科大建景字第0991530003號函檢附
      之鑑定報告書 1紙附卷可稽，可見被告潘進發、潘金龍在
      該處種植檳榔樹之時間應至少有15年以上。又被告潘進發
      、潘金龍辯稱：伊的祖父從日據時代就開始在上開土地耕
      作，祖父過世後，交給伊父親使用，之後才由渠等繼續使
      用等語，亦據證人吳光明、陳朝治於本院審理時均證稱：
      之前被告潘進發、潘金龍的父親、祖父在民國五十幾年間
      就已經在上開土地上耕種等語（見本院卷第228頁、第255
      頁）屬實，則上開證據資料均足以證明被告潘進發、潘金
      龍於附圖所示 A、B、D範圍之土地上搭建工寮及耕作之時
      間至少已超過15年。
四、綜上所述，被告潘進發、潘金龍於附圖所示 A、B、D範圍之
    土地上搭建工寮、耕作之時間至少已超過15年，距告訴人於
    98年 1月29日提出告訴（有臺灣花蓮地方法院檢察署申告案
    件報告書在卷可稽，見98年度他字第83號第 1頁），偵查機
    關開始偵查本案時，本案之追訴權顯然已因10年間不行使而
    消滅，按諸首開規定及說明，就此部分應為被告潘進發、潘
    金龍免訴判決之諭知。
乙、無罪部分：
壹、公訴意旨略以：被告潘進發、潘金龍共同意圖為自己不法之
    利益，明知坐落花蓮縣壽豐鄉○○段第 360地號土地係國有
    林地，未經林務局及租用人鍾金英、許紫雲之同意，自93年
    間起，未經許可擅自墾殖、竊佔第 360地號土地上如附圖所
    示 C範圍之土地，供己用以建築工寮、墾殖使用，因認被告
    潘進發、潘金龍所為，均係涉犯刑法第320條第2項之竊佔罪
    嫌等語。
貳、按犯罪事實應依證據認定之，無證據不得認定其犯罪事實；
    又不能證明被告犯罪者，應諭知無罪之判決，刑事訴訟法第
    154條第2項、第301條第1項分別定有明文。次按認定被告有
    罪之事實，應憑證據，如未能發現相當之證據，或證據不足
    以證明，自不能以推測或擬制之方法，以為裁判之基礎；且
    認定事實所憑之證據，其為訴訟上之證明，須達於通常一般
    人均不致有懷疑，而得確信其為事實之程度者，始得據為有
    罪之認定，倘其證明尚未達到此一程度而有合理之懷疑存在
    時，尚難為有罪之認定基礎；另苟積極證據不足以為不利於
    被告事實之認定，即應為有利於被告之認定，更不必有何有
    利之證據（最高法院30年上字第 816號、40年臺上字第86號
    、76年臺上字第4986號判例意旨參照）。
參、訊據被告潘進發、潘金龍堅決否認有何公訴人所指前揭竊佔
    犯行，均辯稱：附圖所示 C範圍之土地並非被告占用的範圍
    ，該部分土地係陳朝治占用云云。經查，第 360地號土地上
    確有發現 2處工寮及簡易索道等建物之事實，有林務局花蓮
    林區管理處人員於97年12月4日至現場履勘拍攝之照片4張附
    卷可稽（見98年度他字卷第83頁），並經臺灣花蓮地方法院
    檢察署檢察事務官會同被告、花蓮地政事務所等相關人員至
    現場履勘，並製有履勘筆錄及現場照片30張在卷可證，然上
    開證據均僅能證明第 360地號土地遭竊佔之事實，尚難證明
    其中附圖所示 C範圍之土地係遭被告潘進發、潘金龍所竊佔
    ，又附圖所示 C範圍土地上即勘驗筆錄所載「土地上方（即
    北方）有圍籬（有鎖頭上鎖）」之土地，確係證人陳朝治所
    占用等情，業據證人陳朝治於本院審理時證稱：照片上的工
    作屋（即98年度偵字第5518號卷第87頁之照片）是我蓋的，
    但伊耕作的位置與複丈成果圖上的位置不大一樣，伊實際耕
    作的面積比較大等語屬實，且被告潘進發、潘金龍於警詢時
    即已辯稱：座標 X：310182、Y：0000000上的工寮（即附圖
    所示C範圍之土地）並非渠等所興建等語（見警卷第3頁、第
    7頁 ），是自難以被告潘進發、潘金龍有竊佔附圖所示A、B
    、D範圍土地之事實，據以推論附圖所示C範圍之土地上亦係
    遭被告潘進發、潘金龍竊佔，況附圖所示 C範圍之土地與附
    圖所示 A、B、D範圍之土地相距甚遠，是被告潘進發、潘金
    龍辯稱並未使用附圖所示C範圍之土地，應為可採。
肆、綜上所述，證人陳朝治既已到庭證稱係其占用附圖所示 C範
    圍之土地，且公訴人所提出之證據亦均無從使本院對被告潘
    進發、潘金龍竊佔附圖所示 C範圍土地之犯行為有罪之心證
    。此外，復無其他積極證據足資證明被告潘進發、潘金龍有
    何公訴人所指之竊佔犯行，被告潘進發、潘金龍涉犯竊佔之
    犯罪應屬不能證明，揆諸前開法條、判例及說明，就此部分
    應為被告潘進發、潘金龍無罪判決之諭知。
據上論斷，應依刑事訴訟法第302條第2款、第301條第1項，判決
如主文。
本案經檢察官張立中到庭執行職務。
中    華    民    國    100  年    1    月    11    日
                  刑事第三庭  法  官  許乃文
以上正本證明與原本無異。
如不服本判決應於收受送達後10日內向本院提出上訴書狀，並應
敘述具體理由。其未敘述上訴理由者，應於上訴期間屆滿後20日
內向本院補提理由書(均須按他造當事人之人數附繕本)「切勿逕
送上級法院」。告訴人或被害人如對於本判決不服者，應具備理
由請求檢察官上訴，其上訴期間之計算係以檢察官收受判決正本
之日期為準。
中    華    民    國   100    年    1     月    11    日

                              書記官